【裁判字號】    90,台上,1202
【裁判日期】    900307
【裁判案由】    常業重利
【裁判全文】
最高法院刑事判決                                九十年度台上字第一二○二號
    上  訴  人  乙○○
                甲○○
右上訴人等因常業重利案件，不服台灣高等法院台中分院中華民國八十七年十月二十
八日第二審判決（八十七年度上訴字第二一○二號，起訴案號：台灣苗栗地方法院檢
察署八十七年度偵字第四一○號），提起上訴，本院判決如左：
    主  文
上訴駁回。
    理  由
按刑事訴訟法第三百七十七條規定：上訴於第三審法院，非以判決違背法令為理由，
不得為之。是提起第三審上訴，應以原判決違背法令為理由，係屬法定要件；如果上
訴理由狀並未依據卷內訴訟資料具體指摘原判決不適用何種法則或如何適用不當，或
所指摘原判決違法情事，顯與法律規定得為第三審上訴理由之違法情形不相適合時，
均應認其上訴為違背法律上之程式，予以駁回。又證據之取捨及證據之證明力如何，
由事實審法院自由判斷，此項自由判斷職權之行使，倘係基於吾人日常生活經驗所得
之定則者，即屬合於經驗法則。苟本於理則上當然之定則所為之論斷，即為合乎論理
法則，均不容任意指為判決違背法令。本件原判決認定：自稱「孟先生」之不詳姓名
年籍成年男子自民國八十六年十一月間某日起，以重利貸款營生，並基於共同之犯意
聯絡，僱用上訴人乙○○、甲○○辦理交付所貸款項與借款人、向借款人收取利息等
事項，共同乘徐秋菊、林素梅、黃崑光、林錦樺、郭文星陷於急需款項使用之急迫情
形，與借款人約明：由孟先生等人貸以如原判決附表所示之金錢，其後由孟先生、乙
○○、甲○○等人向借款人按每十日為一期收取與原本顯不相當之利息之事實。係綜
合上訴人等二人於警訊、偵查中之供述，證人徐秋菊、林素梅、黃崑光、林錦樺、郭
文星等人在警訊中之指訴，及證人羅國清於原審之證詞，扣案供重利貸款用之帳冊三
張、商業本票簿五本、讓渡證書一本、保管條一本又二十五張、物品抵押項目清單一
張、接受電話詢問方式表一張等證據資料，認定上訴人等二人應成立刑法第三百四十
五條常業重利罪，已詳述其所憑之證據及認定之理由。而以上訴人等二人否認犯罪及
其各項辯解，均為飾卸之詞，不足採信；及以證人徐秋菊、林素梅於原審翻異前詞所
為有利上訴人之證詞，係事後迴護之詞，未可信憑，在理由內依據調查所得之證據，
逐一指駁，並說明上訴人等二人與孟先生應為常業重利共犯之理由，末以上訴人二人
始終否認犯罪，並堅拒吐露孟先生之真實姓名資料及與受害法益相較之結果，認檢察
官上訴意旨指摘第一審判決量刑過輕，為有理由，而撤銷改判，仍均論上訴人等二人
以犯重利罪為常業罪，並分別加重其刑度為乙○○有期徒刑捌月；甲○○有期徒刑陸
月，均併科罰金參萬元，及諭知易服勞役之折算標準，所為論斷，俱有卷內訴訟資料
可資覆按，從形式上觀察，尚無違背法令之情形存在。上訴人等指摘原判決認定犯罪
時間為八十六年十一月間起係不憑證據一節，然按關於犯罪時間、地點之認定，如無
礙於特定犯罪事實之同一性，而與犯罪構成要件、刑罰加減免除等項不生影響，縱有
與卷證資料不盡一致，尚難認係認定犯罪事實與所採用證據顯不相符足以影響原判決
，而得據以為違法之指摘；經查上訴人乙○○已自承「我於八十六年十一月間開始向
姓孟男子一起去借錢給他人使用，並收取利息款」（台灣苗栗地方法院檢察署八十七
年度偵字第四一○號卷第五頁）、「我本來不知道孟先生專門借錢給別人，後來跟他
出去多次以後，就知道孟先生專門借錢給別人」、「後來知道那些是利息錢」、「有
時孟先生打電話給甲○○，有時是打給我，孟先生電話裡說債務人在某地等我們，我
們就去收錢」（同卷第三十一頁反面、第三十二頁、第三十六頁）、「是孟先生打電
話給我，偶爾會叫我去收錢，約自八十六年十一月底至被訴前，約十多次」（第一審
卷第二十二頁反面）等語，則縱上訴人乙○○事後改稱自八十七年一月開始受僱，惟
原審認定之犯罪時間與卷證資料尚難謂有不符之處，且該犯罪時間之認定，與本件犯
罪事實之同一性無礙，亦不足影響原判決就犯罪事實及上訴人等罪名之認定，自不得
據以為違法之指摘。另證人所作前後不同之證言，何者可採，事實審法院本得參酌其
他相關證據為自由判斷，苟無違經驗法則，即難指為違法，原審依據上訴人等在警訊
、偵查中之供述及證人警員羅國清所證述被害人之警訊筆錄均係依被害人之供述而製
作之證言，而認證人徐秋菊、林素梅於原審調查時翻異之證詞，為事後迴護之語，不
足為上訴人有利之證明，核屬審判職權之合法行使，不能指為違法，且證人徐秋菊、
林素梅既未否認該警訊筆錄之真正，則原審未調閱警訊錄音帶勘驗，為無益之調查，
亦無違法可言。又原審既已認上訴人等罪證明確，則上訴人等所供孟先生之電話號碼
，原審調查與否及可否據以追查出使用該電話之孟先生為何人，僅係追究共犯孟先生
刑責之問題，已無於上訴人等犯行之認定，尚無應於審判期日調查之證據而未予調
查之違背法令情形。末按量刑之輕重及是否宣告緩刑，均屬審判上得依職權自由裁量
之事項，非當事人所得據為提起第三審上訴之適法理由，判決諭知緩刑者，固應記載
其理由，然如不予諭知緩刑，雖未敘明其理由，亦不得指為理由不備，是原判決未敘
明不予宣告緩刑之理由，亦無刑事訴訟法第三百七十九條第十四款之當然違背法令。
原審於理由中已詳述對上訴人等應予加重量刑之原因，已見前述，並無濫用量刑權限
之違法情形，上訴人等徒以伊等確實不知孟先生真實姓名而指摘原判決加重刑度及未
說明不諭知緩刑之理由為違法，亦非正當之第三審上訴理由。上訴意旨任意主張原判
決有採證違法、認定事實與卷內資料不符、理由不備、理由矛盾、應於審判期日調查
之證據未予調查等之違法云云，係就原審取捨證據與自由判斷證據證明力職權之合法
行使及原判決理由已經說明之事項，徒以自己之說詞，漫事爭執，均非適法之第三審
上訴理由，其上訴為違背法律上之程式，應予駁回。
據上論結，應依刑事訴訟法第三百九十五條前段，判決如主文。
中      華      民      國     九十     年      三      月      七      日
                              最高法院刑事第十二庭
                                  審判長法官  林  增  福
                                        法官  邵  燕  玲
                                        法官  吳  昆  仁
                                        法官  陳  世  雄
                                        法官  惠  光  霞
      右正本證明與原本無異
                                              書  記  官
中      華      民      國     九十     年      三      月     十三     日


司法院資訊處製作；財團法人民間司法改革基金會備份。
